【裁判字號】    96,上更(一),135
【裁判日期】    970212
【裁判案由】    返還不當得利
【裁判全文】
臺灣高等法院民事判決               96年度上更(一)字第135號
上  訴  人  庚○○
            丁○○
上  一  人
訴訟代理人  廖克明律師
複  代理人  楊擴舉律師
被  上訴人  勞工保險局
法定代理人  辛○○
訴訟代理人  葉秀美律師
複  代理人  陳香如律師
上列當事人間請求返還不當得利等事件，上訴人對於中華民國95
年3月17日臺灣桃園地方法院94年度訴字第720號第一審判決提起
上訴，經最高法院發回更審，本院於97年1月29 日言詞辯論終結
，判決如下：
    主  文
上訴駁回。
第二審及發回前第三審訴訟費用（除確定部分外）由上訴人連帶
負擔。
原判決所命上訴人連帶給付之金額，其利息減縮自民國94年6 月
25日起算。
    事  實
甲、上訴人方面：
Ａ、上訴人丁○○方面：
壹、聲明：
一、原判決不利於上訴人部分均廢棄。
二、上開廢棄部分，請駁回被上訴人第一審之訴。
貳、陳述：除與原判決及發回前本院判決記載相同者外，補稱略
    以：
    切結書是出給地檢署。
Ｂ、上訴人庚○○方面：
    庚○○未於言詞辯論期日到場，亦未提出書狀為何聲明或陳
    述。據其於本院前審之聲明：原判決不利於上訴人部分廢棄
    ，並駁回被上訴人第一審之訴及假執行之聲請。
乙、被上訴人方面：
壹、聲明：
一、上訴駁回。
二、原判決所命上訴人連帶給付金額之利息減縮自94.6.25 起算
    。
貳、陳述：除與原判決及發回前本院判決記載相同者外，補稱略
    以：
    被上訴人對於本件系爭原因事實同時可行使二請求權（侵權
    行為連帶賠償請求權及不當得利返還請求權），即本件發生
    民法上之請求權競合。
    理  由
一、上訴人庚○○經合法通知未於言詞辯論期日到場，核無民事
    訴訟法第386 條各款所列情形，爰依被上訴人之聲請，由其
    一造辯論而為判決。
二、
(一)、被上訴人主張：上訴人丁○○為情境企業管理顧問有限公司
    之員工，並未實際受僱於訴外人鍇邑企業有限公司（下稱鍇
    邑公司），卻與該公司法定代理人即上訴人庚○○勾結，
    未經該公司員工即訴外人戊○○、陳樹生、壬○○、己○○
    、丙○○、周曾素月、甲○○、林健明、癸○○、乙○○等
    人之委託或授權，以透過虛載積欠工資之不實申請書，由丁
    ○○代表（戊○○等10人及丁○○，下稱戊○○等11人）於
    民國（下同）90年5月30 日向被上訴人聲請墊償鍇邑公司積
    欠員工之工資，共同向被上訴人詐領新台幣 （下同）263萬
    8586元，扣除代扣稅款15萬8316元，餘款248萬0270 元均以
    匯款或禁止背書支票，匯入戊○○等11人之銀行帳戶內，經
    上訴人提領殆盡。上訴人庚○○於94年4月25 日接受被上訴
    人訪查時坦承上情。嗣除乙○○部分10萬3017元已歸還被上
    訴人外，其餘253萬5569元（扣除稅款後為237萬7253元）迄
    未返還。上訴人二人行為該當民法第184條第1項後段故意以
    背於善良風俗之方法，加損害於被上訴人，應依民法第 184
    條第1項後段、第185條負連帶賠償之責。又上訴人實際領取
    237萬7253 元，致被上訴人受有損害，被上訴人亦得依不當
    得利法則請求上訴人返還。爰起訴請求上訴人連帶給付 237
    萬7253元及自起訴狀繕本送達翌日起算之法定遲延利息（被
    上訴人逾上開部分之請求已經原審判決駁回確定）。
(二)、上訴人則以：鍇邑公司確有積欠勞工薪資情事，符合申請墊
    償積欠工資之要件。戊○○等10人授權上訴人丁○○辦理申
    請工資墊償事宜，被上訴人墊償之款項已全數撥入戊○○等
    11人親自設立之銀行帳戶，員工亦同意將所領得之墊償工資
    借貸予庚○○，作為支援公司營運資金之用，遂同意簽立委
    託書委由庚○○領取，並借予庚○○周轉，並無不法可言。
    而上訴人丁○○為鍇邑公司之員工，基於財務顧問之職責，
    代表其餘10名員工向被上訴人申請工資墊償，丁○○僅能確
    認鎧邑公司積欠丁○○薪資如薪資帳冊所示，至其他員工積
    欠薪資之數額均由雇主庚○○提供，丁○○以受託人身分，
    與庚○○共同為系爭墊償工資之申請，亦難謂有詐欺或不當
    得利情事。況庚○○領用被上訴人核撥之款項，係因戊○○
    等10人同意貸與所致，此與被上訴人之受損害間，並無因果
    關係等語，資為抗辯。
(三)、原審判命上訴人丁○○、庚○○應連帶給被上訴人  237萬
    7253元，及自94年6月16日起之遲延利息。被上訴人於本院
    減縮利息自94年6月24日起算。
三、本件兩造不爭執事項如下述：
(一)、上訴人丁○○及訴外人陳樹生、壬○○、己○○、丙○○、
    戊○○、周曾素月、甲○○林健明、癸○○、乙○○等人11
    人名義因上訴人庚○○經營之鎧邑公司於90年4月30 日歇業
    ，積欠其等89年12月1日至90年4月30日工資總計 263萬8586
    元，請求不獲清償為由，由上訴人丁○○為代表人，於90年
    5月向被上訴人申請墊償積欠工資，各人請求情形如下：
    、陳樹生月支工資10萬元，請求墊償金額49萬1899元；代
        扣繳薪資所得稅額後，實發金額為46萬2385元。
    、壬○○月支工資5萬5000元，請求墊償金額29萬3504 元
        ；代扣繳薪資所得稅額後實發金額為27萬5894元。
    、己○○月支工資7萬元，請求墊償金額35萬4003 元；代
        扣繳薪資所得稅額後，實發金額為33萬2763元。
    、丙○○月支工資5萬元，請求墊償金額26萬5295 元；代
        扣繳薪資所得稅額後實發金額為24萬9377元。
    、戊○○月支工資4萬5000元，請求墊償金額23萬2807 元
        ；代扣繳薪資所得稅額後，實發金額為21萬8839元。
    、周曾素月月支工資4萬3000 元，請求墊償金額22萬3780
        元；代扣繳薪資所得稅額後，實發金額21萬0353元。
    、甲○○月支工資4萬元，請求墊償金額19萬6009 元；代
        扣繳薪資所得稅額後，實發金額為18萬4248元。
    、林健明月支工資3萬6000元，請求墊償金額19萬1197 元
        ；代扣繳薪資所得稅額後，實發金額為17萬9725元。
    、癸○○月支工資3萬4000元，請求墊償金額17萬6899 元
        ；代扣繳薪資所得稅額後，實發金額為16萬6285元。
    、乙○○月支工資3萬元，請求墊償金額10萬9593 元；代
        扣繳薪資所得稅額後，實發金額為10萬3017元。
    、丁○○月支工資5萬元，請求墊償金額10萬3600 元，代
        扣繳薪資所得稅額後，實發金額為9萬7384元。
    等情，有被上訴人提出之積欠工資墊償申請書、請求墊償工
    資金額及勞工名冊、收據、委託書、勞工申請工資墊償統計
    表等可稽（見本院卷第36-51頁）。
(二)、被上訴人依丁○○等名義所請，分別將其等名義申請之金額
    （扣除代繳所得稅後）匯入其等收據上所載之金融機構帳戶
    ，除陳樹生匯入土銀新竹分行帳戶、周曾素月匯入土銀中壢
    分行帳戶、丁○○匯入彰銀光復分行帳戶外，其餘均匯入土
    銀南崁分行帳戶，有被上訴人提出之勞工保險局積欠工資墊
    償核付明細清單、匯款明細表、收據等可稽（見原審卷第6-
    9 頁、本院卷第38-48 頁）。其中匯入乙○○土銀帳戶10萬
    3017元因匯款失敗，被上訴人另以支票寄予乙○○，嗣乙○
    ○於94年間依被上訴人之請，歸還上述款項等情，業經證人
    乙○○證述在卷（見本院卷第105頁）。
四、被上訴人主張上訴人丁○○、庚○○二人未受勞工戊○○等
    人之委託或授權，故意以不實委託書向被上訴人請求墊償工
    資，致被上訴人受詐欺誤撥墊償工資入丁○○等申請收據上
    所載銀行帳戶，庚○○、丁○○詐領後朋分花用，其二人故
    意以背於善良風俗之方法，加損害於被上訴人，應依民法第
    184條第1 項後段、第185條負連帶賠償之責，爰依共同侵權
    行為法則，請求上訴人連帶給付237萬7253元及自94.6.25起
    算之遲延利息。上訴人則以上開情詞置辯，茲審酌如下：
(一)、按「雇主因歇業、清算或宣告破產，本於勞動契約所積欠之
    工資未滿六個月部分，有最優先受清償之權。雇主應按其當
    月僱用勞工投保薪資總額及規定之費率，繳納一定數額之積
    欠工資墊償基金，作為墊償前項積欠工資之用。……雇主積
    欠之工資，經勞工請求未獲清償者，由積欠工資墊償基金墊
    償之；雇主應於規定期限內，將墊款償還積欠工資墊償基金
    。……」勞動基準法第28條第1、2、4 項分別定有明文。準
    此，雇主因歇業、清算或宣告破產時，勞工就其雇主積欠之
    工資未滿六個月部分，即得申請由積欠工資墊償基金墊償之
    。
(二)、
１、查本件陳正興、甲○○、己○○、壬○○、林健明、癸○○
    、戊○○、乙○○等8 人於土銀南崁分行所開立帳戶，係由
    該本人親至該行辦理開戶手續，有台灣土地銀行南崁分行牛
    10月18日崁存字第0960000302號函及檢附之開戶資料八紙可
    稽（見本院卷第68-75頁）。
２、
、證人周育玲（原名周淑惠），於原審結證伊於勞保局之訪談
    紀錄（原審卷第101 頁）所述實在，知悉丁○○在鎧邑公司
    加入勞健保，但不知丁○○做什麼，平常上班未見過他打卡
    ，見過丁○○一、二次，是老闆帶來，伊以為是一般客戶（
    見原審卷第133 頁），周育玲於勞保局訪問紀錄陳述伊擔任
    鎧邑公司會計，在離職前，雇主拿了一疊申請表（銀行開戶
    申請文件）要求所有員工填寫，存簿下來後就被雇主集體鎖
    在保險櫃，伊利用職務之便將伊存簿攜出，開戶身分證影本
    存在公司保管，印章是由公司重刻，雇主提供之帳冊非伊所
    製作，其格式及金額均不對，當初丁○○告訴雇主要如何製
    作，雇主要伊配合，但伊覺得不對，不願配合，所以離職，
    所以伊未一起申請墊償等情（見原審卷第101頁）。
、證人丙○○於本院結證伊自鎧邑公司離職時，老板庚○○有
    欠其薪水，以一個數目（5 萬元）和解。其離開鎧邑公司時
    ，上訴人庚○○、丁○○未請其向勞保局申請款項，其未自
    勞保局領到錢。其任職鎧邑公司司機，未加班薪資約2、3萬
    ，有加班就4、5萬。89.12 月土地銀行開戶印鑑卡上伊之簽
    名係伊親簽，係老闆帶伊去銀行申請，存簿不是伊用，老闆
    未向伊提及勞保局之事，庚○○說存簿她要用，叫伊去開一
    帳戶，將帳戶存簿交庚○○使用，勞工保險局墊償積欠工資
    收據（本院卷第41頁）非伊出具。伊離開鎧邑公司後未再與
    庚○○聯絡。上訴人提出之領取積欠工資墊償證明書（本院
    卷第106 頁）係丁○○叫伊簽的，時間已忘記（見本院卷第
    102頁背面-103頁）。
、證人戊○○於本院結證伊有向土地銀行南崁分行申請開戶，
    老板說要向勞保局借基金還薪資，但未還，伊任司機，月薪
    2、3 萬元，加班費另計，伊離開公司時，約2個月薪資未發
    放，到目前尚欠3萬元，伊離職時老闆未欠薪資23萬2807 元
    ，僅欠約5、6萬或6、7萬，伊不認識丁○○，伊不知老闆以
    伊名義向勞保局申請墊償基金之事，僅知老闆要向勞保局借
    錢，伊未領到勞保局核發之墊償薪資，伊土地銀行之帳戶非
    伊使用，勞保局匯款入該帳戶第二天即由庚○○領走，伊問
    庚○○不是要借錢還伊薪水，庚○○稱不是，是庚○○向勞
    保局借錢，庚○○現尚欠伊薪資，伊於勞保局之訪問紀錄（
    原審卷第100頁）所述實在等情（見本院卷第103頁背面-104
    頁）。
、證人乙○○於本院結證伊在鎧邑公司任作業員，月薪2 萬餘
    元，土地銀行帳戶係伊開設，因公司欠薪資，說要向勞保局
    借錢還伊，伊離開公司時將土銀帳戶結束，伊於土銀帳戶存
    簿拿前到即離職，離職時，老闆欠2萬餘元，93年7月伊向公
    司領了1萬8000元，伊於勞保局之訪談紀錄（原審卷第99 頁
    ）所述實在，伊於勞保局訪談時始知悉以伊之名義向勞保局
    申請墊償薪資，伊不認識丁○○，在公司未見過丁○○等情
    （見本院卷第104頁背面-105頁）。
、依上所述，堪認上訴人丁○○係為與庚○○共同為向被上訴
    人詐取墊償薪資而虛偽投保於鎧邑公司名下。另由庚○○向
    鎧邑公司員工訛稱向勞保局借錢以清償所欠薪資，需借用其
    等帳簿，致員工誤認為真而依庚○○所請向土銀申請開立帳
    戶供庚○○使用。雖鎧邑公司有積欠員工薪資，惟庚○○、
    丁○○並未向員工丙○○等人告知係以其等名義向被上訴人
    申請墊償薪資，且丁○○、庚○○以丙○○等人名義向被上
    訴人申請之墊償薪資較鎧邑公司實際所欠薪資差距甚大，丙
    ○○等名義提出予勞保局之勞工保險局墊償積欠工資收據並
    非丙○○等人出具。於勞保局核撥墊償薪資後，庚○○亦未
    將之用以清償鎧邑公司所欠員工薪資。從而，堪認上訴人庚
    ○○、丁○○共謀藉勞基法上開保障勞工之規定，以虛偽製
    作積欠工資墊償申請書、名冊、收據、委託書等及由庚○○
    配合簽章確認積欠工資數額並同意歸墊之方法，使被上訴人
    誤信而同意墊償。上訴人二人所為顯係故意以背於善良風俗
    之方法，加損害於被上訴人，應共同負民法第184條第1項後
    段、185條第1項之責。
、上訴人雖提出己○○等之委託取款書11及甲○○、壬○○、
    己○○、陳樹生、丁○○等5人90年7月25日之切結書5 紙（
    謂領到鎧邑公司庚○○發放積欠工資墊償金額）及丙○○、
    甲○○、陳樹生、己○○4人名義94年5月18出具之領取積欠
    工資墊償金證明書4紙（見原審卷第64-79頁、本院卷106-10
    9 頁），謂鎧邑公司確有積欠勞工薪資，符合申請墊償基金
    之要件，鎧邑公司員工均知悉向被上訴人申請墊償，及領取
    被上訴人發放之墊償工資云云。
    查證人丙○○、戊○○、乙○○均結證不知以其等名義向被
    上訴人申請墊償薪資，庚○○向其等稱要借用伊等銀行帳戶
    乃向土銀申請開立帳戶，該等存摺並非伊等持有，則縱丙○
    ○等人出具委託書予庚○○，亦係受庚○○之詐騙。另上訴
    人丁○○亦自陳切結書係出具予地檢署（見本院卷第31 頁）
    ，是堪認該5 紙切結書係上訴人於案發後請求己○○等人出
    具，以應付檢察官偵查之用。另上訴人提出之丙○○等4 人
    名義出具之領取積欠工資墊償金證明書其日期為94/5/18，
    證人丙○○亦結證係丁○○叫伊簽，亦堪認係上訴人案發後
    ，為圖矯飾，而央請丙○○等人出具。是足證上訴人所辯與
    事實不符，不足採。
(三)、依上所述，被上訴人依民法第184條第1項後段、第185 條規
    定，請求上訴人連帶給付237萬7253 元並加計遲延利息，自
    屬有據，應予准許。
五、綜上所述，被上訴人主張為可採，被上訴人依共同侵權行為
    法則，請求上訴人連帶給付237萬7253元及自94.6.25（起訴
    狀繕本係94.6.15送達丁○○，於94.6.24送達庚○○）起之
    法定遲延利息，為有理由，應予准許。是則原審判命上訴人
    如數給付，於法並無不合。上訴意旨指摘原判決此部分不當
    ，求予廢棄改判，為無理由，應予駁回。
六、本件事證已明，兩造其餘攻擊防禦方法，經核與本判決之結
    果不生影響，爰不一一論述。
七、據上論結，本件上訴為無理由，依民事訴訟法第463 條、第
    385條第1項前段、第449條第1項、第85條第2 項，判決如主
    文。
中    華    民    國    97    年    2     月  12    日
                    民事第八庭
                        審判長 法  官 劉勝吉
                               法  官 鄭威莉
                               法  官 滕允潔
正本係照原本作成。
如不服本判決，應於收受送達後20日內向本院提出上訴書狀，其
未表明上訴理由者，應於提出上訴後20日內向本院補提理由書狀
（均須按他造當事人之人數附繕本）上訴時應提出委任律師或具
有律師資格之人之委任狀；委任有律師資格者，另應附具律師資
格證書及釋明委任人與受任人有民事訴訟法第466條之1第1 項但
書或第2項（詳附註）所定關係之釋明文書影本。
中    華    民    國    97    年    2     月    12    日
                               書記官 黃麗玲
附註：
民事訴訟法第466條之1（第1項、第2項）：
對於第二審判決上訴，上訴人應委任律師為訴訟代理人。但上訴
人或其他法定代理人具有律師資格者，不在此限。
上訴人之配偶、三親等內之血親、二親等內之姻親，或上訴人為
法人、中央或地方機關時，其所屬專任人員具有律師資格並經法
院認為適當者，亦得為第三審訴訟代理人。


司法院資訊處製作；財團法人民間司法改革基金會備份。
